臺灣高等法院民事判決
110年度上易字第735號
上  訴  人  永滿大鎮住戶管理委員會


法定代理人  林羽甄  
訴訟代理人  楊騰緯  
            鄭崇煌律師
被  上訴人  郭秀鈴  
上列當事人間請求回復原狀等事件，上訴人對於中華民國110年4
月30日臺灣新竹地方法院109年度訴字第29號第一審判決提起上
訴，本院於111年1月11日言詞辯論終結，判決如下：
    主      文
上訴駁回。
第二審訴訟費用由上訴人負擔。
    事實及理由
壹、程序方面：
一、被上訴人之法定代理人原為楊騰緯，於本院審理中變更為林
    羽甄，有新竹縣竹東鎮公所竹鎮建字第1100009259號函在卷
    可稽（見本院卷第155頁），林羽甄並於民國110年11月22日
    具狀聲明承受訴訟（見本院卷第149頁），核與民事訴訟法
    第170條、第175條第1項規定相符，應予准許。
貳、實體方面：
一、上訴人主張：
　　被上訴人為永滿大鎮社區（下稱系爭社區）住戶，並於107
    年10月起至108年9月止擔任系爭社區第11屆管理委員會主任
    委員（下稱管委會主委），被上訴人擔任主委期間，明知系
    爭社區之E、F棟（即新竹縣○○鎮○○段0000○○號建物），及上
    開建物所有權人共有之商業大樓（即新竹縣○○鎮○○段0000○
    號建物）地下層機械式停車設備（下稱系爭停車設備）屬全
    體區分所有權人所公同共有，並已損壞許久需檢修保養，而
    系爭社區前於105年8月30日業經區分所有權人會議決議（下
    稱105年區權人會議決議）要檢修保養系爭停車設備，被上
    訴人竟違反上開決議，於108年2月間擅自委託榮記鋼鐵企業
    有限公司（下稱榮記公司）將系爭停車設備全部拆除，並將
    拆除系爭停車設備後所得之廢金屬變賣，所獲價金新臺幣（
    下同）17萬6,000元逕支付予榮記公司供作拆除費用之用。
    而系爭停車設備遭拆除時，因已逾固定資產耐用年限15年，
    經廠商估價後之重建價格為262萬2,900元（物料費用204萬8
    ,000元、營業稅12萬4,900元、工資45萬元），就物料費用
    折舊後，再與營業稅、工資加總，為77萬9,700元（計算式
    ：204萬8,000元×10%＋12萬4,900元＋45萬元＝77萬9,700元）
    ，故上訴人總計受有95萬5,700元（計算式：77萬9,700元＋1
    7萬6,000元＝95萬5,700元）之損害。此外，依證人即系爭停
    車設備拆除者楊茂榮於臺灣新竹地方檢察署（下稱新竹地檢
    署）108年度他字第4223號案件（下稱另案他字）偵查時證
    稱，拆除系爭停車設備之工資為17萬8,000元等語，但系爭
    停車設備拆除後廢鐵經轉賣之價格為18萬3,384元，被上訴
    人以廢鐵轉賣之價值逕以抵償拆除費用，亦致上訴人受有其
    間差額之損害。爰依公寓大廈管理條例（下稱公寓大廈條例
    ）第9條第4項、民法第184條第1項前段規定請求：被上訴人
    給付95萬5,700元本息。詎原審為上訴人全部敗訴判決，上
    訴人不服提起上訴，並上訴聲明：㈠原判決廢棄；㈡被上訴人
    應給付上訴人95萬5,700元，及自起訴狀繕本送達翌日起至
    清償日止，按週年利率百分之5計算之利息。　　  
二、被上訴人則以：
　　被上訴人係依照上訴人組織章程第1條、第10條規定拆除系
    爭停車設備，並增加4個車位（即6個變成10個）而使系爭社
    區之管理基金增加收入，且被上訴人係以拆除系爭停車設備
    之廢金屬變賣所得抵償拆除費用，系爭社區之管理基金及區
    分所有權人皆未支付任何費用，應無對上訴人或其他區分所
    有權人造成損害。此外，以廢鐵轉售價格抵償工資，係以拆
    除當時之牌價來預估，並非係以實際變賣後之價值來抵償等
    語。並答辯聲明：上訴駁回。
三、兩造不爭執事項（見本院卷第90頁）：
（一）被上訴人為系爭社區之區分所有權人，其有自107年10月
      起至108年9月止，期間擔任該系爭社區管委會第11屆主委
      。
（二）系爭停車設備位於系爭社區大樓F棟及商業大樓之地下層
      ，屬系爭社區之共用部分。
（三）系爭停車設備有於108年2月28日至同年3月5日經榮記公司
      施作拆除。
（四）系爭停車設備拆除後，有於原址劃設平面停車格10格使用
      。
（五）系爭社區全體住戶共66戶，其中E、F棟合計住戶為22戶。
四、得心證之理由：
　　上訴人主張被上訴人身為系爭社區管委會主委，竟違反105
    年區權人會議決議，於上揭時間擅自委託榮記公司將系爭停
    車設備全部拆除，並將拆除系爭停車設備後所得之廢金屬變
    賣價金逕給付予榮記公司作為拆除費用之用，而致上訴人受
    有損害。爰依公寓大廈條例第9條第4項、民法第184條第1項
    前段規定，請求被上訴人賠償95萬5,700元等語。惟為被上
    訴人所否認，並為前開辯述。茲就本件爭點分論如下：
（一）按共用部分：指公寓大廈專有部分以外之其他部分及不屬
      專有之附屬建築物，而供共同使用者；依法律規定、習慣
      或法律行為，成一公同關係之數人，基於其公同關係，而
      共有一物者，為公同共有人。公寓大廈條例第3條第4款、
      民法第827條第1項分有明文。查系爭停車設備位於系爭社
      區大樓F棟及商業大樓之地下層，屬系爭社區之共用部分
      ，為兩造所不爭（見不爭執事項㈡），是依上開規定，系
      爭停車設備應屬系爭社區區分所有權人所公同共有。復依
      被上訴人自承，其有親自會同榮記公司至現場估價，並同
      意榮記公司以廢鐵與拆卸工資相互抵銷等語（見原審卷一
      第83頁），而榮記公司有於108年2月28日至同年3月5日間
      施工將系爭停車設備拆除，拆除費用則以拆除後所得廢鐵
      變賣價額作為抵償等情，亦為兩造所不爭（見不爭執事項
      ㈢），並有榮記公司拆除估價單在卷可參（見原審卷一第5
      7頁），則上開事實，堪以認定。
（二）就被上訴人於上揭時間委請榮記公司拆除系爭停車設備，
      是否構成侵權行為一節。經查：
　 1、按共用部分及其相關設施之拆除、重大修繕或改良，應依
      區分所有權人會議之決議為之；管理委員會會議決議之內
      容不得違反本條例、規約或區分所有權人會議決議。公寓
      大廈管理條例第11條第1項、第37條分有明文。次按區分
      所有權人會議就本社區（即社區）共用部分重大修繕或改
      良之決議，應有區分所有權人3分之2以上及其區分所有權
      比例3分之2以上出席，以出席人數4分之3以上及其區分所
      有權比例佔出席人數4分之3以上同意為之。永滿大鎮住戶
      管理規約（下稱系爭社區規約）第7條第2款亦有明定。
　 2、查系爭停車設備係系爭社區之共用部分，而榮記公司於上
      揭時間係將系爭停車設備「拆除」等情，已如前述，且系
      爭社區105年區權人會議亦決議：「三.臨時動議：3.地下
      室E、F棟下方後側機械式停車格無法使用，其他停車格有
      漏油狀況產生，應請廠商全面評估報價，討論進行全面檢
      修與保養工程。」等語，有該會議紀錄一份在卷可參（見
      原審卷一第54至55頁），足見該決議係要檢修、保養系爭
      停車設備，並無同意拆除等情。又衡以系爭停車設備既屬
      系爭社區區分所有權人所公同共有，不論系爭停車設備是
      否尚有價值（此部分詳下述），基於所有權之基本權益保
      障，對系爭停車設備所為之任何處分行為（含拆除），自
      應以取得區分所有權人會議同意為必要。則依上開規定及
      規約約定，系爭停車設備之拆除，自應依區分所有權人會
      議決議方得為之。然被上訴人於原審時卻稱，其拆除系爭
      停車設備，僅有經過管委會之內部會議（詳下述），並未
      經區分所有權人會議決議等語（見原審卷一第151頁），
      可見被上訴人逕委請榮記公司拆除系爭停車設備，自有違
      上開規定及規約約定。
　 3、被上訴人雖主張其拆除系爭停車設備，有經過半數管理委
      員（即被上訴人、鍾秀玉、陳屏花、謝玉蘭同意，另尚有
      2位管理委員陳家麟、司金梅，共計6人）同意云云，並提
      出公告一紙為據（見原審卷一第146頁）；惟查，系爭停
      車設備之拆除，應依區分所有權人會議之決議為之，已如
      前述，則得否拆除系爭停車設備，並非管委會得決議事項
      ，是不論被上訴人於拆除之前有無取得其他管理委員同意
      ，均無礙被上訴人有違反上開規定之認定。況被上訴人所
      提出之上開公告，除經上訴人否認其真正（見本院卷第96
      頁），且核以上開公告其上僅有電腦繕打之文字，並無系
      爭社區管委會之蓋印或其他管理委員之簽章，而被上訴人
      亦未舉證證明其係於何時、何地將上開公告通知予系爭社
      區住戶知曉，自難僅憑上開公告即謂有取得其他管理委員
      同意之情事。且系爭社區管理委員陳屏花、鍾秀玉、謝玉
      蘭、司金梅、陳家麟均否認有表決同意被上訴人拆除系爭
      停車設備等情，除有上開人等出具之切結書在卷可佐（見
      原審卷一第160至168頁），亦據證人陳屏花於原審、證人
      陳家麟、司金梅於本院準備程序、證人謝玉蘭於另案他字
      偵查時證述明確（見原審卷一第210頁、本院卷第116至11
      7頁、第119至120頁、另案他字卷第89頁反面），則被上
      訴人身為系爭社區管委會主委，其明知自身未經區分所有
      權人會議決議同意，逕委請榮記公司將系爭停車設備予以
      拆除，自屬故意不法侵害上訴人之情事。
　 4、然而，公寓大廈條例第9條第2、4項規定：住戶對共用部
      分之使用應依其設置目的及通常使用方法為之。但另有約
      定者從其約定；住戶違反第二項規定，管理負責人或管理
      委員會應予制止，並得按其性質請求各該主管機關或訴請
      法院為必要之處置。如有損害並得請求損害賠償；民法第
      184條第1項前段規定：因故意或過失，不法侵害他人之權
      利者，負損害賠償責任。又民法所定侵權行為之賠償，旨
      在填補被害人所受損害，自以被害人之私益因不法侵害致
      受有損害為要件，倘無損害，即不發生賠償問題（最高法
      院107年度台上字第267號、98年度台上字第1516號判決意
      旨參照），是依上開規定及判決意旨，被上訴人雖有故意
      不法侵害上訴人之情事，尚應上訴人因此受有損害，被上
      訴人方須負損害賠償之責。經查：
　  ⑴系爭停車設備係系爭社區之共用部分，已如前述，而系爭
      社區係於83年所興建完成，有系爭社區建物登記謄本、建
      物測量成果圖等在卷可參（見原審卷一第31至53頁、第98
      頁），可見系爭停車設備應於系爭社區成立之時即已設置
      完成，此由上訴人亦自承系爭停車設備已逾固定資產耐用
      年限（15年）等語即足印證（見原審卷一第12頁、本院卷
      第172頁），是系爭停車設備遭拆除之前已設置約25年，
      顯逾固定資產耐用年限許久等情。復證人即系爭社區住戶
      陳家麟於本院準備程序時證稱，系爭停車設備以現在（即
      110年10月18日作證之時）來說最少壞掉有10年了等語（
      見本院卷第115頁），而上訴人於本院準備程序亦自承，
      系爭停車設備至少於103年之前即已壞掉，就沒有再作動
      ，僅有下層還有人停車等語（見本院卷第90至91頁），則
      系爭停車設備遭拆除之前（即108年2月之前），亦至少壞
      掉無法作動逾5年以上等情。又參諸105年區權人會議雖有
      決議將就系爭停車設備請廠商全面評估報價，討論進行全
      面檢修與保養工程等語（見原審卷一第55頁）；然上訴人
      亦自承，上開決議後，就是請廠商估完價後，就沒有下文
      了等語（見本院卷第146頁），可見上訴人雖有作成前開
      決議，但數年來均未對已壞掉許久之系爭停車設備進行檢
      修維護之情事。
　　⑵又依證人即系爭停車設備拆除者楊茂榮於另案他字偵查時
      證稱，我記得我係108年2月28日去拆的，當時係被上訴人
      通知我前往拆掉，我請好幾個員工來把系爭停車設備全部
      拆走，我付出去工資總計17萬8,000元，估價單則係我後
      補，當時該估價單所載五金回收17萬6,000元，係我自己
      估的，我可以提供地磅單。系爭停車設備雖然可以修，但
      應該要花很多錢，我良心說維修是划不來，我認為拆掉比
      較好也比較安全，被上訴人當時還問說賣掉可以賺多少錢
      ，我說如果叫我拿錢出來，我划不來，當時在場的其他委
      員說多少有一點點錢吧，我說沒有，還有委員說油壓缸很
      值錢，我說那油壓缸賣了也沒人要等語（見另案他字卷第
      90頁反面至91頁），亦證系爭停車設備拆除後僅剩廢鐵之
      轉售價值，而該轉售價值均已充抵拆除費用之用，未見另
      存其他價值之情事。
　  ⑶另系爭停車設備拆除後有於原址劃設平面停車格10格使用
      等情，為兩造所不爭（見不爭執事項㈣），而依上訴人原
      法定代理人楊騰緯於另案他字偵查時陳稱，系爭停車設備
      拆除之前，因車位損壞，20個車位都不能運作，只可以使
      用6個車位。拆除之後變成好停的有6個車位，柱子中間有
      2個，車道上有2個，總共是10個車位等語（見另案他字卷
      第90頁），足見系爭停車設備遭拆除之後，該地下層可停
      車之空間反較增加等情，且依證人即系爭社區住戶司金梅
      於本院準備程序中證稱，拆除後的10個車位，有2個係被
      上訴人停，其他都是我們住戶停的等語（見本院卷第120
      頁），亦證系爭停車設備遭拆除後留存之平面車位，係供
      系爭社區住戶使用之情事。又上訴人自承，停機械車位需
      每月給付1,000元，平面車位1,500元等語（見本院卷93頁
      ），足證系爭社區因系爭停車設備之拆除，使其現況變為
      平面車位，且使用數量亦有所增加，而使上訴人得收取之
      費用亦為增加之情事。
    ⑷此外，上訴人原法定代理人楊騰緯因被上訴人拆除系爭停
      車設備一事，前有對被上訴人提出刑事背信告訴，業經新
      竹地檢署檢察官偵查後以109年度偵字第8190號為不起訴
      處分，再議後，再經臺灣高等檢察署以109年度上聲議字
      第8101號處分書駁回再議而告確定（現另向新竹地院聲請
      交付審判，現由該院109年度聲判字第45號案件審理中）
      ，此經本院調閱該刑事偵查卷宗核閱無誤。由此可見，系
      爭停車設備業已逾固定資產耐用年限，且多年前即已損壞
      ，又未曾進行任何檢修維護，且系爭停車設備拆除並未使
      上訴人受有其他額外損失，尚使系爭社區得使用之停車位
      數及上訴人之規費收入均有增加，則被上訴人委請榮記公
      司拆除系爭停車設備，難認有致上訴人受有損害之情事。
    ⑸至上訴人雖主張拆除系爭停車設備之工資為17萬8,000元，
      但系爭停車設備拆除後廢鐵經轉賣之價格為18萬3,384元
      ，被上訴人以廢鐵轉賣之價值逕以抵償拆除費用，亦致上
      訴人受有其間差額之損害云云；惟查，參以榮記公司所提
      出之停車場鋼架拆除估價單（補發）所載：「拆除後廢鐵
      約22,000公斤，回收價每公斤8元=176,000元；以上所列
      廢鐵廢五金回收計176,000元，應扣除拆除費用計178,000
      元兩項相抵之下，本工程免付費拆除，拆除後廢鐵廢五金
      等，全屬榮記公司所有」等語（見原審卷一第57頁），可
      見該拆除當時業已約明係以系爭停車設備拆除後之廢鐵數
      量進行預估，再以該預估價格用以抵償拆除費用等情，此
      由證人楊茂榮之前開證述亦足印證。則系爭停車設備拆除
      當時本非係以廢鐵最終之實際轉售價格作為拆除費用之抵
      償依據，且拆除後之廢鐵亦全歸榮記公司所有，被上訴人
      並未因此獲有利益，則上訴人逕以該廢鐵嗣後轉賣係獲得
      18萬3,384元為由，而謂其有因此受有損害云云，自不足
      採。
（三）綜上，被上訴人拆除系爭停車設備，雖未經系爭社區區分
      所有權人會議之決議，而有故意不法侵害上訴人之情事，
      但尚無證據證明上訴人有因此受有損害，則上訴人依公寓
      大廈條例第9條第4項、民法第184條第1項前段規定，請求
      被上訴人負損害賠償之責，認屬無據，而不足採。
五、綜上所述，上訴人依公寓大廈條例第9條第4項、民法第184
    條第1項前段規定，請求被上訴人給付95萬5,700元，及自起
    訴狀繕本送達翌日起至清償日止，按週年利率百分之5計算
    之利息，為無理由，而予駁回。原審所為上訴人全部敗訴之
    判決，其理由與本院認定雖有不同，但結論並無二致。上訴
    論旨指摘原判決不當，求予廢棄改判，為無理由，應駁回其
    上訴。
六、本件事證已臻明確，兩造其餘之攻擊或防禦方法及所用之證
    據，經本院斟酌後，認為均不足以影響本判決之結果，爰不
    逐一論列，附此敘明。
七、據上論結，本件上訴為無理由，爰判決如主文。　　
中華民國111年1月27日
                  民事第十七庭  
                      審判長法  官  黃雯惠
                            法  官  趙伯雄
                            法  官  華奕超
正本係照原本作成。
不得上訴。
中　　華　　民　　國　　111 　年　　1 　　月　　28　　日

  　　　　　　　　　　　　　書記官　簡素惠